ACORDAO-COMPLETO-2556892

ACÓRDÃO 2478/2022 ATA 42/2022 - PLENÁRIO

VISTOS, relatados e discutidos estes embargos de declaração opostos por Joel Dourado Franco em face do Acórdão 1925/2022-TCU-Plenário, por meio do qual o Tribunal não conheceu de pedido de reexame contra o Acórdão 821/2022-TCU-Plenário, em razão da inadequação do apelo,
ACORDAM os Ministros do Tribunal de Contas da União, reunidos em Sessão do Plenário, com fundamento nas razões expostas pelo Relator e nos arts. 32, inciso II, e 34 da Lei 8.443/1992 c/c o art. 287 do Regimento Interno, em:
9.1. conhecer dos presentes embargos de declaração e, no mérito, rejeitá-los, sem prejuízo de fazer os esclarecimentos adicionais consignados no voto que fundamenta a presente decisão, mantendo-se inalterados os termos do Acórdão 1925/2022-TCU-Plenário;
9.2. dar ciência deste acórdão ao embargante, informando-lhe que o Relatório e Voto que o fundamentam podem ser acessados no endereço eletrônico www.tcu.gov.br/acordaos.

Embargos de declaração contra acórdão que não conheceu de pedido de reexame, em razão da inadequação do apelo.

Município de Bom Jardim - MA; Município de Cajari - MA.

3. Interessados/Responsáveis/Recorrentes:
3.1. Responsáveis: A F de Aragão Paz (00.239.240/0001-43); J W Comércio e Serviços Ltda. - EPP- Piazza & Cia. Ltda. (13.753.301/0001-38); Joel Dourado Franco (XXX.390.703-XX); Lider Construções e Locações Ltda. - ME (73.603.300/0001-39); Lidiane Leite da Silva (XXX.820.053-XX); Malrinete dos Santos Matos (XXX.359.132-XX); Sandy Karolinne Cutrim Santos (XXX.395.963-XX); T. de Melo Ribeiro & Cia. Ltda. (08.618.440/0001-19).
3.2. Recorrente: Joel Dourado Franco (XXX.390.703-XX).

13.1. Ministros presentes: Bruno Dantas (na Presidência), Walton Alencar Rodrigues, Benjamin Zymler, Augusto Nardes (Relator), Vital do Rêgo, Jorge Oliveira e Antonio Anastasia.
13.2. Ministros-Substitutos presentes: Marcos Bemquerer Costa e Weder de Oliveira.

AUGUSTO NARDES

Ministro Augusto Nardes.

Cuidam os autos, orginalmente, de Auditoria de Conformidade realizada nos municípios de Cajari - MA e de Bom Jardim - MA, entre 17/10 e 25/11/2016, com o objetivo de verificar a qualidade e a regularidade dos serviços de transporte escolar.
2.	Por meio do Acórdão 3007/2020-TCU-Plenário (peça 187) , da relatoria do eminente Ministro Walton Alencar Rodrigues, esta Corte de Contas, em síntese, no que importa aos presentes embargos, acolheu parcialmente as razões de justificativa apresentadas por Joel Dourado Franco, ora embargante, e lhe aplicou a multa prevista no art. 58, inciso II, da Lei 8.443/1992.
3.	Insatisfeito com a mencionada deliberação, o Sr. Joel Dourado Franco apresentou recurso nominado de "Recurso de Reconsideração" (peça 220) , denominação não adequada para recursos em processos de fiscalização (Auditoria de Conformidade) , motivo pelo qual o referido recurso foi examinado com base nos requisitos estabelecidos para o pedido de reexame, cabível nestes autos, nos termos do art. 48 da Lei 8.443/1992. 
4.	Ao apreciar o recurso interposto pelo Sr. Joel Dourado Franco, o Tribunal, por meio do Acórdão 821/2022-TCU-Plenário, de minha relatoria (peça 297) , conheceu do recurso como pedido de reexame e, no mérito, deu provimento parcial para reduzir a multa aplicada ao mencionado recorrente.
5.	Irresignado com a aludida decisão, o Sr. Joel Dourado Franco interpôs novo recurso (peça 337) , agora nominada de "Pedido de Reexame em face do Acórdão 821/2022-TCU-Plenário", o qual foi apreciado pelo Acórdão 1925/2022-TCU-Plenário (peça 344) , que não conheceu do referido pedido de reexame, em razão da inadequação do apelo.
6.	Mais uma vez não satisfeito com a decisão proferida, o Sr. Joel Dourado Franco opôs embargos de declaração (peça 347) , requerendo a reforma do Acórdão 1925/2022-TCU-Plenário, cujos motivos transcrevo a seguir, no essencial, e com ajustes de forma:
" (...) 2.		DAS RAZÕES DOS EMBARGOS OBSCURIDADE E ERRO MATERIAL.
		O Acórdão não conheceu do Pedido de Reexame do embargante (peça 337) , sob o fundamento de que este já havia interposto Pedido de Reexame anterior (peça 220) , o qual já teria sido julgado por esta Colenda Corte de Contas. Em razão disso, entendeu o Acórdão que um novo Pedido de Reexame não seria o apelo adequado para pugnar pela reforma da decisão recorrida. A esse respeito, disse o Acórdão (peça 344) :
 (...) 
		Há, porém, obscuridade e erro material a serem sanados, haja vista que o embargante ainda não havia interposto Pedido de Reexame anteriormente, mas sim, Recurso de Reconsideração (peça 220) . Em razão disso, havia possibilidade de interposição de posterior Pedido de Reexame (peça 337) , na forma do Art. 48 da Lei Orgânica do TCU, e do Art. 286 do Regimento Interno deste Colendo Tribunal. 
		Explique-se. 
		Do primeiro Acórdão proferido nos autos, o embargante interpôs Recurso de Reconsideração (peça 220) , como se observa no trecho abaixo reproduzido:
 (...) 
		Contudo, a equipe técnica responsável pela realização da 'Instrução e Admissibilidade de Recursos', por equívoco, registrou tratar-se de Pedido de Reexame, e não de Recurso de Reconsideração, como se observa no trecho abaixo reproduzido, da peça 224:
 (...) 
		Após o julgamento daquele Recurso de Reconsideração do embargante (peça 220) , este interpôs Pedido de Reexame (peça 337) . Porém, a equipe técnica, quando da elaboração da 'Instrução e Admissibilidade de Recursos' (peça 339) , opinou pelo não conhecimento do apelo, por acreditar tratar-se de um segundo Pedido de Reexame, o que, como visto anteriormente, não condiz com a realidade. 
		Eis os fundamentos adotados, por equívoco, na peça 339, de 'Instrução e Admissibilidade de Recursos':
 (...) 
		Como visto, o relatório de 'Instrução e Admissibilidade de Recursos' acabou induzindo este Colendo Tribunal a erro (Acórdão da peça 344) , que deixou de conhecer o Pedido de Reexame (peça 337) , por acreditar que a parte já havia se valido dessa medida anteriormente, quando, na verdade, o apelo anterior foi o Recurso de Reconsideração (peça 220) . 
		Há, portanto, obscuridade, e verdadeiro erro material, a serem sanados no Acórdão, haja vista que, por equívoco da equipe responsável pela 'Instrução e Admissibilidade de Recursos', o embargante acabou sendo tolhido da oportunidade de ter o seu Pedido de Reexame apreciado, o que inclusive prejudica o seu direito fundamental ao contraditório e à ampla defesa (art. 5º, LV, da Constituição de 1988) . 
		O Pedido de Reexame, neste caso específico, era cabível, nos termos Art. 48 da Lei Orgânica do TCU, e do Art. 286 do Regimento Interno deste Colendo Tribunal, que admitem essa modalidade de apelo em processos que tratam de "Atos Sujeitos a Registro" ou de 'Fiscalização de Atos e Contratos' (Seções III e IV da Lei Orgânica do TCU) , como é o caso da presente lide, senão vejamos:
 (...) 
		Referida obscuridade e erro material podem ser sanados por meio do julgamento dos presentes Embargos Declaratórios, como preceituam o art. 34 da Lei Orgânica do TCU, o art. 287 do seu Regimento Interno, e o art. 1.022 do CPC, aplicável aos processos desta Corte de Contas (art. 298 do RI-TCU) , in verbis
 (...) 
		Ante o exposto, requer-se sejam julgados procedentes os Embargos de Declaração, a fim de que sejam sanados o erro material e a obscuridade apontados, e reformado o Acórdão embargado (peça 344) , para que seja conhecido e julgado o Pedido de Reexame interposto nos autos (peça 337) ."
	
	É o relatório.

Adriana Santos Matos (18.101/OAB-MA), representando Joel Dourado Franco; Fabiana Borgneth de Araujo Silva (10.611/OAB-MA), representando Sandy Karolinne Cutrim Santos; João Gentil de Galiza (9814/OAB-MA), representando o Município de Cajari - MA.

Procurador Júlio Marcelo de Oliveira.

RELATÓRIO DE AUDITORIA DE CONFORMIDADE NOS MUNICÍPIOS DE CAJARI/MA E BOM JARDIM/MA. AVALIAÇÃO DA QUALIDADE E DA REGULARIDADE DOS SERVIÇOS DE TRANSPORTE ESCOLAR. IRREGULARIDADES EM PROCEDIMENTOS LICITATÓRIOS E NOS CONTRATOS FIRMADOS. MÁ QUALIDADE DOS SERVIÇOS. AUDIÊNCIAS E DILIGÊNCIAS. REJEIÇÃO DAS RAZÕES DE JUSTIFICATIVA RELATIVAS À PARTE DAS IRREGULARIDADES. MULTAS. CIÊNCIA. PEDIDOS DE REEXAME. CONHECIMENTO. PROVIMENTO DE UM DOS RECURSOS, COM EXCLUSÃO DA MULTA APLICADA. PROVIMENTO PARCIAL DO OUTRO RECURSO, COM REDUÇÃO DA MULTA. CIÊNCIA. NOVO PEDIDO DE REEXAME. INADEQUAÇÃO DO APELO. NÃO CONHECIMENTO. EMBARGOS DE DECLARAÇÃO. REJEIÇÃO. ESCLARECIMENTOS À EMBARGANTE. MÉRITO INALTERADO. MANUTENÇÃO DOS TERMOS DO ACÓRDÃO EMBARGADO. CIÊNCIA.

RELATÓRIO DE AUDITORIA (RA)

Não atuou.

Trata-se de embargos de declaração opostos por Joel Dourado Franco em face do Acórdão 1925/2022-TCU-Plenário, por meio do qual o Tribunal não conheceu de pedido de reexame contra o Acórdão 821/2022-TCU-Plenário, em razão da inadequação do apelo.
2.	Conforme detalhado no relatório precedente, cuidam os autos, orginalmente, de Auditoria de Conformidade realizada nos municípios de Cajari - MA e de Bom Jardim - MA com o objetivo de verificar a qualidade e a regularidade dos serviços de transporte escolar.
3.	Por meio do Acórdão 3007/2020-TCU-Plenário (peça 187) , da relatoria do eminente Ministro Walton Alencar Rodrigues, esta Corte de Contas, em síntese, no que importa aos presentes embargos, acolheu parcialmente as razões de justificativa apresentadas por Joel Dourado Franco e lhe aplicou a multa prevista no art. 58, inciso II, da Lei 8.443/1992.
4.	Inconformado com a mencionada deliberação, o Sr. Joel Dourado Franco apresentou recurso nominado de "Recurso de Reconsideração" (peça 220) , denominação não adequada para recursos em processos de fiscalização (Auditoria de Conformidade) , motivo pelo qual o referido recurso foi examinado com base nos requisitos estabelecidos para o pedido de reexame, cabível nestes autos, nos termos do art. 48 da Lei 8.443/92. 
5.	Ao apreciar o referido recurso interposto pelo Sr. Joel Dourado Franco, o Tribunal, por meio do Acórdão 821/2022-TCU-Plenário, de minha relatoria (peça 297) , conheceu do recurso como pedido de reexame e, no mérito, deu provimento parcial para reduzir a multa aplicada ao mencionado recorrente.
6.	Irresignado com a aludida decisão, o Sr. Joel Dourado Franco interpôs novo recurso (peça 337) , agora nominada de "Pedido de Reexame em face do Acórdão 821/2022-TCU-Plenário", o qual foi apreciado pelo Acórdão 1925/2022-TCU-Plenário (peça 344) , que não conheceu do referido pedido de reexame, em razão da inadequação do apelo.
7	Não satisfeito com a decisão proferida por meio do Acórdão 1925/2022-TCU-Plenário, o Sr. Joel Dourado Franco interpôs os presentes embargos de declaração (peça 347) , alegando, em síntese, erro material e obscuridade.
8.	Argumenta o embargante que houve obscuridade e erro material pelo fato do primeiro recurso por ele interposto, o qual foi por ele nominado de "Recurso de Reconsideração" (peça 220) , ter sido analisado e apreciado pelo Tribunal como pedido de reexame, o que levou, em consequência, ao não conhecimento de sua segunda peça recursal, agora corretamente nominada de pedido de reexame (peça 337) .
9.	De início, entendo que os presentes embargos devem ser conhecidos, por preencherem os requisitos de admissibilidade aplicáveis à espécie, notadamente os insculpidos nos arts. 32, inciso II, e 34 da Lei 8.443/1992 c/c o art. 287 do Regimento Interno do TCU.
II
10.	No que respeita ao caráter pedagógico que deve ser conferido às deliberações deste Tribunal de Contas, registro que os embargos de declaração são, em regra, recurso integrativo, objetivando extirpar da decisão embargada eventual obscuridade, contradição e omissão. Vicente Greco Filho assim define esses vícios da deliberação (in Direito Processual Civil Brasileiro 11ª edição, 2º Volume, Editora Saraiva, p. 259/260) :
" (...) obscuridade: defeito consistente na difícil compreensão do texto da sentença e pode decorrer de simples defeito redacional ou mesmo de má formulação de conceitos, havendo obscuridade quando a sentença está incompreensível no comando que impõe e na manifestação de conhecimento e vontade do juiz.
contradição: afirmação conflitante, quer na fundamentação, quer entre a fundamentação e a conclusão, sendo que, nesses casos, a correção da sentença, em princípio, não levaria a uma verdadeira modificação da sentença, mas apenas a um esclarecimento de seu conteúdo.
omissão: caso em que a sentença é complementar, passando a resolver questão não solucionada, ganhando substância, portanto, sendo que as questões que devem ser resolvidas pelo juiz são todas as relevantes postas pelas partes para a solução do litígio, bem como as questões de ordem pública que o juiz deve resolver de ofício, como, por exemplo, a coisa julgada."
11.	O entendimento doutrinário e jurisprudencial sobre a matéria é o de que tais espécies de falhas são aquelas decorrentes do próprio julgado e que prejudicam a sua perfeita compreensão, e não aquelas que bem entenda o embargante, muito menos como meio transverso visando impugnar os fundamentos da decisão atacada. (cf. STJ, Edcl Resp 351490, DJ 23/9/2002) .
12.	Essa compreensão é também do egrégio Supremo Tribunal Federal (STF) , consoante se extrai do seguinte julgado daquela Corte Maior:
"EMENTA: EMBARGOS DE DECLARAÇÃO NO RECURSO ORDINÁRIO EM HABEAS CORPUS. PENAL E PROCESSUAL PENAL. INEXISTÊNCIA DE OBSCURIDADE, CONTRADIÇÃO OU OMISSÃO. AUSÊNCIA DE VÍCIO APTO A ENSEJAR QUALQUER DAS HIPÓTESES DE CABIMENTO DOS EMBARGOS DE DECLARAÇÃO. PRETENSÃO DE REDISCUTIR MATÉRIA JÁ DECIDIDA. EFEITOS INFRINGENTES. IMPOSSIBILIDADE. EMBARGOS DECLARATÓRIOS DESPROVIDOS. 
1. Os embargos de declaração são cabíveis quando houver, na sentença ou no acórdão, obscuridade, contradição ou omissão. Inexistentes quaisquer desses vícios, não se pode falar em cabimento do recurso de embargos de declaração. 
2. A pretensão de rediscutir a matéria de fundo constante da impetração é inviável na via estreita dos embargos declaratórios, máxime quando inexiste nulidade processual a ser sanada. 
3. In casu, verifica-se que a pretensão do embargante é o rejulgamento da impetração, inviável na via estreita dos embargos declaratórios. 
4. Embargos declaratórios desprovidos."
 (Emb. Decl. no Recurso Ordinário em Habeas Corpus 121.103 Distrito Federal. Rel.: Min. LUIZ FUX. Julg. 31/5/2016) 
13.	Registro, também, que na esteira da jurisprudência desta Corte de Contas, resta assente que não há omissão apta ao acolhimento de embargos de declaração quando a matéria é enfrentada na instrução da unidade técnica que consta do relatório e integra as razões de decidir da deliberação embargada, bem assim, na hipótese de haver aspectos divergentes entre o encaminhamento por ela proposto e o que foi compreendido pelo julgador, quando tais questões são objeto de considerações específicas. Nessa linha, por exemplo, os Acórdãos 463/2007, 1.861/2009, 3.111/2014, 302/2015, 2.309/2015, e 294/2016, do Plenário; 1.576/2007, 663/2008, 5.589/2009, 3.339/2013, e 131/2015, estes da 1ª Câmara; e 268/2007, 133/2008 e 8.345/2016, da 2ª Câmara.
III
14.	Adotadas essas premissas, passo ao exame do mérito dos presentes embargos, anotando, desde já, que inexistem os vícios de obscuridade e erro material alegados pelo recorrente no Acórdão 1925/2022-TCU-Plenário. Assim, os embargos interpostos pelo Sr. Joel Dourado Franco devem ser rejeitados, sem prejuízo dos esclarecimentos que faço neste voto.
15.	No caso, esclareço que, nos termos do art. 32 da Lei 8.443/1992, o recurso de reconsideração só é cabível em processos de tomada ou prestação de contas, motivo pelo qual o primeiro recurso interposto pelo Sr. Joel Dourado Franco foi conhecido, analisado e apreciado como pedido de reexame.
16.	Consoante art. 48 da Lei 8.443/1992, cabe pedido de reexame em decisões de processos de fiscalização de atos e contratos, o que envolve realizar, por iniciativa própria, na forma estabelecida no Regimento Interno do TCU, inspeções e auditorias, e a fiscalização da aplicação de quaisquer recursos repassados pela União mediante convênio, acordo, ajuste ou outros instrumentos congêneres, a Estado, ao Distrito Federal ou a Município.
17.	Assim, considerando que o Acórdão 3007/2020-TCU-Plenário (peça 187) apreciou "Relatório de Fiscalização", na modalidade conformidade (peça 69) , o primeiro recurso interposto contra a referida decisão pelo Sr. Joel Dourado Franco, erroneamente nominado pelo ora embargante como "Recurso de Reconsideração" (peça 220) , o qual não é adequado para recurso em processos de fiscalização, foi conhecido e analisado pelo Tribunal como pedido de reexame, nos termos do art. 48 da Lei 8.443/1992 (Acórdão 821/2022-TCU-Plenário, peça 297) .
18.	De fato, aí reside o cerne da questão a ser clarificada nestes autos: não ocorreram os alegados vícios de obscuridade e erro material na deliberação recorrida, mas sim denominação errônea do ora embargante ao nomear sua primeira peça recursal como "Recurso de reconsideração". Embora tenha ocorrido esse erro por parte do recorrente, o Tribunal, corretamente, conheceu a referida peça recursal como pedido de reexame, nos termos do art. 48 de sua Lei Orgânica, e a analisou.
19.	Ao interpor, pela segunda vez, recurso contra a decisão original, agora nominado de "Pedido de Reexame em face do Acórdão 821/2022-TCU-Plenário" (peça 337) , o ora embargante apresentou, de fato, um segundo pedido de reexame, o que contraria o disposto nos arts. 33 e 48, parágrafo único, da Lei 8.443/1992, motivo pelo qual esse segundo pedido de reexame não foi conhecido pelo Tribunal.
20.	Por seu conteúdo esclarecedor, merece destaque a percuciente análise feita pela Serur quando da análise de admissibilidade do recurso de peça 337, à qual aquiesço integralmente, por suficiente ao pleno esclarecimento da matéria:
Cuidam os autos de Auditoria de Conformidade realizada nos municípios de Cajari/MA e de Bom Jardim/MA, com o objetivo de verificar a qualidade e a regularidade dos serviços de transporte escolar oferecidos por prefeituras do Estado do Maranhão, em atendimento a deliberação constante no Despacho de 19/07/2016 (TC Processo 020.787/2016-2) .
O mérito processual foi apreciado por meio do Acórdão 3007/2020-TCU-Plenário, em que se acolheu parcialmente as razões de justificativa do recorrente, lhe aplicou multa, e a outros responsáveis, além de expedir determinação ao município de Cajari/MA.
Contra a decisão, o recorrente interpôs pedido de reexame (peça 220) , o qual foi apreciado mediante o Acórdão 821/2022-TCU-Plenário (peça 297) no sentido de ser conhecido e, no mérito, provido parcialmente para reduzir a multa aplicada.
Neste momento, o Sr. Joel Dourado Franco ingressa com o presente pedido de reexame (peça 337) , com o objetivo de impugnar o Acórdão 821/2022-TCU-Plenário, que julgou o pedido de reexame interposto contra o acórdão original.
Feito o histórico, passa-se ao exame.
O pedido de reexame constitui-se na espécie recursal cabível nos processos deste Tribunal que versam sobre fiscalização de atos e contratos e atos sujeitos a registro, nos termos do artigo 48 da Lei 8.443/1992, c/c artigo 286 do Regimento Interno/TCU.
O art. 278, § 4º, do Regimento Interno/TCU dispõe que "não se conhecerá de recurso da mesma espécie, exceto embargos de declaração, pela parte ou pelo Ministério Público junto ao TCU, contra deliberação que apreciou o primeiro recurso interposto".
No caso em exame, o recorrente interpõe pedido de reexame contra o Acórdão 821/2022-TCU-Plenário, deliberação mediante a qual se apreciou pedido de reexame por ele próprio interposto contra o acórdão condenatório.
Sendo assim, nos termos do art. 278, § 4º, do Regimento Interno/TCU, o pedido de reexame sob análise não deve ser conhecido, por ser inadequado para combater deliberação que apreciou o pedido de reexame anteriormente interposto.
Por fim, registre-se que não seria possível receber o pedido de reexame em análise como recurso de revisão, em respeito ao princípio da taxatividade recursal. Consoante os artigos 32, inciso III, e 35, ambos da Lei 8.443/1992, e artigo 288 do Regimento Interno/TCU, o recurso de revisão só pode ser manejado em processos de contas.
21.	Por fim, os esclarecimentos que faço neste voto não são capazes de alterar o juízo anteriormente formulado.
22.	Assim, diante dos elementos presentes nos autos e da inexistência de fundamentos suficientes para alterar o mérito do Acórdão 1925/2022-TCU-Plenário, entendo que os embargos opostos pelo Sr. Joel Dourado Franco devem ser rejeitados, sem prejuízo dos esclarecimentos que faço neste voto, mantendo-se inalterado os termos do referido decisum.
Ante o exposto, voto por que o Tribunal adote o Acórdão que ora submeto à deliberação deste Colegiado.
TCU, Sala das Sessões Ministro Luciano Brandão Alves de Souza, em 1 de novembro de 2022.
Ministro JOÃO AUGUSTO RIBEIRO NARDES 
Relator